【裁判字號】    96,訴,85
【裁判日期】    970522
【裁判案由】    確認停車位使用權存在
【裁判全文】
臺灣屏東地方法院民事判決                96年度訴字第85號
原      告  癸○○
            辛○○
共      同
訴訟代理人  楊四海律師
被      告  丙○○
                        之1
訴訟代理人  林伯祥律師
複代理人    乙○○
            壬○○
訴訟代理人  王銘鈺律師
被      告  甲○○
                        之1
上列當事人間確認停車位使用權存在事件，本院於民國97年5 月
5 日言詞辯論終結，判決如下：
    主  文
原告之訴駁回。
訴訟費用由原告負擔。
    事實及理由
一、原告起訴主張：
(一)、原告辛○○及癸○○之前手戊○○於民國83年間分別向訴外
    人金又樺建設開發股份有限公司（下稱金又樺公司）承購「
    富有名店廣場」建物門牌號碼屏東縣屏東市○○路159 號6
    樓之1 之房屋並附地下3 樓停車位編號29號之停車位（以下
    稱系爭29號車位），及屏東縣屏東市○○路153 號2 樓之2
    之房屋，並附地下3 樓停車位編號5 號停車位（以下稱系爭
    5 號車位）。詎被告甲○○與原告辛○○就系爭29號車位之
    專用權，被告丙○○與原告癸○○就系爭5 號車位之專用權
    均發生爭執，而本件區分所有建物購買時間早於84年6 月28
    日公寓大廈管理條例公布施行前，因此參照最高法院80年台
    上字第1140號判決意旨認為「區分所有建築物之出賣人，如
    保留共有部分之專用權，分別附隨於專有部分出賣時，倘他
    區分所有權人明知有此情形而買受，縱未明白約定，亦應視
    為保留專用權之默示承認，與共有物約定分管相類，各區分
    所有人應受其拘束，僅專用權人使用該專用部分不得違反共
    有物之使用目的，致妨大樓及住戶之安全而已」，故依據公
    寓讓售契約即分管契約並上開最高法院判決意旨，提起本訴
    確認原告享有停車位之專用權利等語。並於本院聲明：1.確
    認原告癸○○就坐落屏東縣屏東市街○段○ ○段114 地號土
    地內建號464 號即富有名店地下3 樓停車位如附圖編號5 號
    之專用權存在。2.確認原告辛○○藍就坐落屏東市街○段○○段114 地號土地內建號464 號即富有名店地下3 樓停車位
    如附圖編號29號之專用權存在。
(二)、對被告抗辯之陳述：
  1.被告甲○○所提出之「地下參層平面圖」中，僅其中1 張蓋
    有前手「張瓊慧」之印章，另外1 張則僅蓋「金又樺建設開
    發股份有限公司」之印章，並未蓋有法定代理人「己○○○
    」之印章，因此不足以證明系爭29號停車位為被告甲○○所
    有，因訴外人即張瓊慧之姐庚○○當時係擔任金又樺公司之
    預售屋推銷員，取得金又樺公司之印章為即容易之事，且金
    又樺公司之法定代理人己○○○之證述可資證明，是系爭29
    號停車位確為原告辛○○於83年間向金又樺公司購買而取得
    其專用權。
  2.另外，系爭5 號停車位確為原告癸○○之前手戊○○於83年
    間向金又樺公司購買而取得其專用權，除有訴外人即原告癸○○之承租人黃世舜代其繳納系爭5 號停車位之管理費收據
    可證外，且有訴外人即被告丙○○之承租人郭明基代其繳納
    地下3 樓編號32號停車位之管理費收據足資反證，並有金又
    樺公司之法定代理人己○○○證述可資證明。
  3.至於被告丙○○於96年3 月13日到庭陳述：「我當初是股東
    ，5 號車位沒有人購買，所以我就留下來自己使用到現在，
    從84年使用到現在，當中90年的時候，原告說是他們的，但
    是是向我借用，到94年，後來原告沒有使用，我就去繳納每
    個月300 元的管理費。」等詞，而其於96年6 月26日準備書
    狀卻改稱：「被告丙○○即以金又樺公司對其之債務額80萬
    元作價抵充取得系爭5 號停車位」等語，不僅前後矛盾不能
    自圓其說，且與證人己○○○於96年5 月22日到庭證稱：金
    又樺公司無積欠被告丙○○錢，那是投資，他已經分到4 間
    房子等語，完全不符合，殊難採信。
  4.況且被告丙○○於96年6 月26日準備書狀中亦自認：系爭5
    號停車位是該公司留下來讓其使用，也是其用50萬元所購買
    的，其當時是該公司股東，有4 個停車位是其公司買的，另
    1 個停車位是其用80萬元買的等語，對照證人己○○○於96
    年5 月22日到庭證稱：被告丙○○是以股東身分分配到4 間
    房子等語，被告丙○○如今卻擁有5 個停車位，顯然違背民
    事訴訟法第222 條之論理及經驗法則，殊難採信。且被告丙○○亦無法提出金又樺公司分配系爭5 號停車位與伊之證據
    ，既無證據，足見其陳述並不真實。
  5.原告癸○○固於87年12月22日經拍賣取得屏東縣屏東市街○
    段○ ○段356 建號建物即門牌號碼屏東縣屏東市○○路153
    號2 樓之2 所有權，及其共用部分同段464 建號建物之權利
    範圍00 00000分之9189即系爭5 號停車位之專用權，此有建
    物登記謄本為證，惟其前手戊○○先於84年3 月16日以買賣
    為原因，登記取得上開建物所有權及系爭5 號停車位之專用
    權，此有建築改良物登記簿為證。同段464 建號建物之建築
    改良物登記簿謄本上載明：「登記原因：第一次登記，登記
    原因發生日期：83年11月29日，登記日期84年1 月4 日，建
    物門牌：中華路153 號2 樓之2 ，主要用途：停車位兼防空
    避難室。」；區分所有建物共用使用部分附表上載明：「區
    分所有建物建號356 ，權利範圍0000000 分之9189。」；金
    又樺公司於83年12月1 日簽立之公共設施持分比同意書上載
    明：「於屏東市街○段○ ○段114 號土地新建地下3 層，地
    上7 層樓房計有147 戶店舖住宅大樓，其有關之公共設施（
    即停車場、防空避難室兼停車空間等）各戶應有之持分比例
    同意如後附。」、「戶號2C8 ，建築地址：屏東市○○路
    153 號2 樓之2 ，公設持分比9198，建號356 。」；屏東地
    政事務所建物測量成果圖上載明：「83年12月12日測量，屏
    東市街○段○ ○段114 地號計146 戶停車場兼防空避難，公
    共設施門牌如下：中華路2 樓153 ，2F-2。」，自本院調取
    之上開函查資料觀之，均足證原告癸○○及其前手戊○○確
    有系爭5 號停車位之專用權。
  6.原告辛○○於84年3 月24日以買賣為原因，登記取得屏東縣
    屏東市街○段○ ○段444 建號建物即門牌號碼屏東縣屏東市
    ○○路159 號6 樓之1 所有權，及其共用部分同段464 建號
    建物之權利範圍0000000 分之11801 即系爭29號停車位之專
    用權，除有建物登記謄本可證外，復有81年12月15日地下參
    層平面圖上載明：「辛○○29。」可資佐證。同段464 建號
    建物之建築改良物登記簿謄本上載明：「登記原因：第一次
    登記，登記原因發生日期：83年11月29日，登記日期84年1
    月4 日，建物門牌：中華路159 號6 樓之1 ，主要用途：停
    車位兼防空避難室。」；區分所有建物共用使用部分附表上
    載明：「區分所有建物建號444 ，權利範圍0000000 分之
    11801 。」；金又樺公司於83年12月1 日簽立之公共設施持
    分比同意書上載明：「於屏東市街○段○ ○段114 號土地新
    建地下3 層，地上7 層樓房計有147 戶店舖住宅大樓，其有
    關之公共設施（即停車場、防空避難室兼停車空間等）各戶
    應有之持分比例同意如後附。」、「戶號6C2 ，建築地址：
    屏東市○○路159 號6 樓之1 ，公設持分比11801 ，建號
    444 。」；屏東地政事務所建物測量成果圖上載明：「83年
    12月12日測量，屏東市街○段○ ○段114 地號計146 戶停車
    場兼防空避難，公共設施門牌如下：中華路6 樓159 ，6F-1
    。」，本院調取之上開函覆，均足證原告同段464 建號建物
    之建築改良物登記簿謄本上載明：「登記原因：第一次登記
    ，登記原因發生日期：83年11月29日，登記日期84年1 月4
    日，建物門牌：中華路153 號2 樓之2 ，主要用途：停車位
    兼防空避難室。」；區分所有建物共用使用部分附表上載明
    ：「區分所有建物建號356 ，權利範圍0000000 分之9189。
    」；金又樺公司於83年12月1 日簽立之公共設施持分比同意
    書上載明：「於屏東市街○段○ ○段114 號土地新建地下3
    層，地上7 層樓房計有147 戶店舖住宅大樓，其有關之公共
    設施（即停車場、防空避難室兼停車空間等）各戶應有之持
    分比例同意如後附。」、「戶號2C8 ，建築地址：屏東市○○路153 號2 樓之2 ，公設持分比9198，建號356 。」；屏
    東地政事務所建物測量成果圖上載明：「83年12月12日測量
    ，屏東市街○段○ ○段114 地號計146 戶停車場兼防空避難
    ，公共設施門牌如下：中華路2 樓153 ，2F-2。」，自本院
    調取之上開函查資料觀之，均足證原告辛○○確有系爭29號
    停車位之專用權。
二、被告方面：
(一)、被告丙○○則以：
  1.被告丙○○雖於96年3 月18日到庭陳述：「我當初是股東，
    5 號車位沒有人購買，所以我就留下來自己使用到現在，從
    84年使用到現在。」惟其真意係因「富有名店廣場」之起造
    人即金又樺公司積欠被告丙○○債務，而系爭5 號停車位當
    時無人購買，被告丙○○即以金又樺公司對其之債務額80
    萬元作價抵充取得系爭5 號停車位，此有被告丙○○於本院
    檢察署95年度偵字第3379號侵占案件95年4 月19日陳述關於
    富有民店大廈地下3 樓停車位編號B3-5係何人所有，丙○○
    答以是富有民店公司所留下讓伊使用等語，另於同年5 月13
    日之偵查筆錄中則陳述關於5 個車位如何取得，丙○○答以
    伊當時是富有民店大廈建設公司股東，有4 個車位是伊公司
    所買，另1 個停車位則是伊用80萬元取得等語可證。
  2.依民事訴訟法第277 條前段之規定及臺灣高等法院高雄分院
    95年度上字第214 號判決理由，原告癸○○主張其有系爭5
    號停車位之專用權，自應由原告癸○○就此事實舉證證明之
    ，若原告先不能舉證，以證實自己主張之事實為真實，則其
    提起本訴即無理由，而不論被告丙○○是否有權占有系爭5
    號停車位。
  3.原告癸○○提出之房屋買賣契約上所載「車位編號：B3-5號
    」應為其以原記載「停車位編號：B3-55 號」竄改之結果，
    理由如下：
  (1)原告癸○○曾以被告丙○○為被告，向臺灣屏東地方法院檢
    察署（下稱屏東地檢署）提起竊佔告訴，被告丙○○辯稱：
    原告癸○○於94年間也曾經提出房屋土地預定買賣契約書找
    其他住戶張新樺協調B3-55 號停車位，但沒成功，所以就將
    上開契約書上之停車位編號改成系爭5 號停車位來告伊等語
    。而經屏東地檢署調查，訴外人即原告癸○○之告訴代理人
    即藍陳素琴雖提出載有系爭5 號停車位之房屋土地預訂買賣
    契約書，證明系爭5 號停車位為其所有，然同棟大樓住戶B3
    -55 號車位所有權人張新樺於該署證稱：藍陳素琴曾經拿過
    1 份上載有B3-55 號停車位的買賣契約書去找他協調，但因
    為他們沒有別的資料，所以管理委員會認定B3-55 號不屬於
    原告癸○○等語，且經提示藍陳素琴提出之前開房屋土地預
    訂買賣契約書予張新樺審閱後，張新樺認與藍陳素琴前所出
    示者為同一買賣契約書；另該大廈保全組長鄭振雲亦於該署
    證稱：系爭5 號停車位長期都是閒置，無人使用，從90年4
    月到92年4 月因為藍陳素琴把房子租給他人，有停在那邊，
    被告丙○○有私下跟伊講過因為藍陳素琴要跟他借，所以讓
    他停，但是藍陳素琴沒有跟伊提過等語，張新樺與鄭振雲前
    開證述核與被告丙○○所辯情節大致相符，則本件房屋土地
    預定買賣契約書上之「車位編號：B3-5號」是否為該契約書
    原始記載即非無疑，該署偵查結果並對被告於95年7 月20日
    以95年度偵字第3379號不起訴處分書以罪嫌不足而為不起訴
    處分。
  (2)再者，原告癸○○到庭陳述：因為要房子蓋好才有車位編號
    ，所以車位編號嗣後填寫，筆跡是何人不明，章是金又樺公
    司己○○○董事長蓋的，且因前後時間不同，所以車位編號
    上的章與契約書上的章有可能不同等語，顯然違背一般社會
    交易習慣，再參酌該大廈主委鍾宇郁曾於屏東地檢署證稱：
    當初買房子時，契約書上應該已經寫好車位號碼，才簽約的
    等語，應較符一般社會關於買受停車位之慣例，又原告癸○○所提出之買賣契約書竟無契約成立之日期及各期款之付款
    紀錄，顯違常理，難信其為真實。
  (3)依富有名店大廈管理委員會於86年10月31日製作之「富有名
    店大廈大廈住戶一覽表」所示，當時戊○○所有門牌號碼：
    屏東縣屏東市○○路153 號2 樓之2 建物，其所附之停車位
    編號：為B3-51 號，且證人戊○○亦到庭證稱：那時候有與
    房子一起購買，地下3 樓55號車位，後來發現車位有重複，
    那時候是我婆婆幫我提出異議等語，均可證明原告癸○○提
    出之房屋買賣契約上所載「車位編號：B3-5號」應為事後塗
    改。
  (4)原告癸○○之承租人黃世舜於屏東地檢署亦證述：我去的時
    候，一開始是在另外1 個車位，應該是55號，大概過了1 、
    2 年後，藍陳素琴跟我說，他們經過協調後，請我去停5號
    的車位等語，益證原告癸○○提出之房屋買賣契約上所載「
    車位編號：B3-5號」並非原始記載，且對照張新樺於屏東地
    檢署所證稱：藍陳素琴曾經拿過1 份上載有B3-55 號停車位
    的買賣契約書去找他協調，但因為他們沒有別的資料，所以
    管理委員會認定B3-55 號不屬於原告癸○○等語，足證當時
    協調並不成立，藍陳素琴事後告知黃世舜經協調後，請黃世
    舜使用系爭5 號停車位，應屬欺瞞之詞。
  (5)原告癸○○到庭陳述：契約上的記載是他公司副總經理丁○○所寫，己○○○親自蓋章等語，然證人己○○○到庭證稱
    ：契約都是與我們小姐簽的，用我的印章，但我從來沒有蓋
    過印章，都是公司的人蓋好才給我看等語，顯然不符。又對
    照該大廈主委鍾宇郁曾於屏東地檢署證稱：當初買房子的時
    候，買賣契約書上有編定車位號碼，後來建商就倒了。當初
    買房子時，契約書上應該已經寫好車位號碼，才簽約的等語
    ，顯見己○○○所述應屬金又樺公司尚未倒閉之前的銷售狀
    況，而本件係由藍陳素琴事後將車位編號竄改所致，此時金
    又樺公司既已倒閉，丁○○應已無處分系爭5 號停車位之權
    利，更不可能再由己○○○親自蓋章。此外，藍陳素琴於屏
    東地檢署已證稱：董事長己○○○不知情等語，卻於本院改
    稱：己○○○親自蓋章云云，係屬虛偽。
  4.原告癸○○其餘舉證，無法證明其確實取得系爭5 號停車位
    之專用權，理由如下：
  (1)原告癸○○雖另提出90年至92年間由其房屋承租人黃世舜繳
    納系爭5 號停車位之管理費收據15張，證明系爭5 號停車位
    係原告癸○○所有，惟前開管理費收據僅係使用該停車位者
    所繳付之使用對價並非產權或使用權之證明文件，尚難以證
    明系爭5 號停車位為原告癸○○所有此一事實，況被告丙○○亦提出其在94、95年間繳納系爭5 號停車位之管理費收據
    2 紙，以資證明其對於系爭5 號停車位權利之存在，亦證所
    謂之管理費收據至多僅能證明因曾經使用該車位，而有支付
    對價而已，業為屏東地檢署前揭不起訴處分書所是認。
  (2)原告癸○○所提建物謄本，亦未標示其有無取得系爭5 號停
    車位之專用權及其具體位置，況原告癸○○到庭陳稱：根據
    原告癸○○當時買受的價格來計算，當時一個車位大概30幾
    萬元，我們以35萬元來計算，此與證人己○○○到庭證稱：
    70萬元，也有90萬元等語，兩者所述每個停車位售價價格相
    異，且差距甚大，若原告癸○○確有購買系爭5 號停車位，
    當無不知其買賣價金之理，足證原告癸○○根本未購買停車
    位，且依戊○○前開證述，縱原告癸○○確有購買停車位，
    亦非系爭5 號停車位。
  (3)原告癸○○復未證明其嗣後變更為系爭5 號停車位係有正當
    權利來源，自應認其未取得系爭5 號停車位之專用權，不論
    被告丙○○是否有權占有系爭5 號停車位，原告提起本件訴
    訟均無權利保護必要，應予駁回。
  5.被告丙○○初始是於80、81年間代表其家族向金又樺公司投
    資，不久旋即退股，訴外人即被告丙○○之子林志峰於81年
    10月23日向金又樺公司買受「富有名店廣場」門牌號碼：屏
    東市○○路147 號5 樓之1 建物及地下3 樓編號13、14號停
    車位，嗣後上開建物登記為訴外人即被告丙○○之妻許麗卿
    所有，並於84年間將地下3 樓編號13號停車位與訴外人張邱
    有任所有系爭5 號停車位交換；訴外人即被告丙○○之弟林
    一同於82年10月19日向金又樺公司買受「富有名店廣場」建
    物門牌：屏東縣屏東市○○路147 號4 樓之1 ，均於80年間
    與金又樺公司結算，並有林志峰、林一同分別與金又樺公司
    簽立之房屋土地預定買賣書及金又樺公司出具之結算清單為
    證。系爭5 號停車位係分配給購買「富有名店廣場」之房屋
    者，此為兩造所不爭執，依被告丙○○所提建物登記謄本記
    載：同段414 建號建物即門牌號碼屏東市○○路147 號5 樓
    之1 以買賣為原因登記予許麗卿，原因發生日期為84年2 月
    15 日 即該建築完成取得執照之日、登記日期為84年2 月27
    日；同段356 建號建物即門牌號碼屏東市○○路153 號2 樓
    之2以 拍賣為原因登記與原告癸○○，原因發生日期為87年
    12月22日、登記日期為88年1 月20日，是若以取得系爭5 號
    停車位之先後，定權利之歸屬，則原告癸○○取得同段356
    建號，較晚於許麗卿取得同段414 建號，自應認原告癸○○
    未取得系爭5 號停車位之專用權。
  6.原告癸○○並非初始即取得系爭5 號停車位，此有證人丁○○在本院證述內容可以為證，且黃世舜偵查亦證述先使用編
    號55號之停車位，之後才協調去停5 號車位等語，且原告癸○○於87年12月22日以拍賣為原因取得同段356 建號建物，
    自難認原告癸○○取得同段356 建號建物時，即溯及取得系
    爭5 號停車位，縱金又樺公司同意分配1 個停車位與原告癸○○，亦已在88年以後，並於90年間特定其為系爭5 號停車
    位。又縱使原告癸○○之前手戊○○曾與金又樺公司約定分
    配取得1 個停車位，但因雙方未予特定，亦未實際佔有，自
    不得主張分管標的業已具體、特定，自無法併同強制執行，
    原告癸○○亦無法因拍賣取得系爭5 號停車位，何況被告早
    於84年間已占用系爭5 號車位等語，資為抗辯。並聲明：如
    判決主文所示。
(二)、被告甲○○則以：其於86年6 月間以新台幣（下同）580 萬
    元之總價（含系爭29號車位之價金70萬元）向前手訴外人張
    瓊慧購買門牌號碼屏東縣屏東市○○路149 號5 樓之1 之房
    屋連同系爭29號車位一起取得使用權，買受之時有房屋契約
    書連同平面圖標示購買車位之位置，其並自86年7 月份起繳
    納系爭29號車位管理費每月300 元至今，而原告於95年5 月
    間對其提出刑事告訴，被告亦經屏東地檢署檢察官以95年度
    偵字第4270號為不起訴處分。且經向管理委員會組長調取辛○○之買賣契約書與原告提出之買賣契約書比對結果，契約
    書第1 頁第11行中「車位編號：B3-29 號」部分未加蓋印章
    ，第36頁載有「辛○○代刻印章授權書」之上蓋有「辛○○
    」之印章，且整份資料除上開手寫之車位編號記載未蓋章外
    ，其餘有關手寫部分均蓋有「辛○○」、「己○○○」之印
    章；至原告辛○○提出之契約書則第1 頁第11行中「車位編
    號：B3 -29號」部分該有蓋章。但與被告調出之契約書上所
    蓋「辛○○」、「己○○○」紋線似不符。且兩造各自所執
    辛○○之買賣契約書中凡於手寫部分均會蓋「辛○○」、「
    己○○○」2 人之印章，唯獨「車位編號：B3-29 號」之手
    寫部分僅原告之契約書蓋有印章，亦令人懷疑另有內情等語
    置辯。並於本院聲明：如判決主文所示。
三、以下事項雖未經進行爭點協議，但為兩造所不爭執，並據兩
    造各自提出房屋買賣契約書、停車位明細表、建物登記第2
    類謄本、土地所有權狀、建築改良物所有權狀、不動產買賣
    契約書、土地第2 類登記謄本、建物登記謄本等件在卷為證
    （分見本院卷一5-26頁、第52-59 頁、第72頁、第141 頁）
    ，並經本院函查屏東縣屏東地政事務所查明建物所有權登記
    情形，有該所97年1 月3 日屏所地一字第0960015812號函及
    97年3 月14日屏所地一字第0970002934號函所附登記相關資
    料（分見本院卷二及卷三第68-124頁）在卷可稽，故兩造就
    此部分之主張可信為真實。
(一)、原告辛○○於83年間向金又樺公司訂購坐落屏東縣屏東市街
    ○段○ ○段114 等筆地號土地上之預售屋並附停車位，購買
    之上開土地應有部分為，及同段444 建號即「富有名店廣場
    」中門牌號碼：屏東縣屏東市○○路159 號6 樓之1 之房屋
    ，連同共同使用部分之建物即同段464 建號權利範圍000000
    0 分之11801 ，並於84年3 月23日登記為所有權人。
(二)、原告癸○○之前手戊○○於83年間向金又樺公司訂購同段1
    小段114 等筆地號土地上之預售屋並附停車位，其所有同段
    114 及114-6 地號土地應有部分為100000分之423 ，及同段
    356 建號即「富有名店廣場」中門牌號碼：屏東縣屏東市○○路15 3號2 樓之2 之房屋，（按：依據屏東縣屏東地政事
    務所上開函覆資料中本院公證處公證之買賣契約書顯示戊○○是於84年3 月2 日與金又樺公司訂立買賣契約，見本院卷
    三第106-11 1頁）連同共同使用部分之建物即同段464 建號
    ，權利範圍0000000 分之9189，並於84年3 月16日登記為所
    有權人，嗣由原告癸○○於87年12月22日經本院拍賣取得所
    有權。
(三)、被告甲○○所有坐落同段1 小段114 地號土地上應有部分10
    0000分之582 ，及同段419 建號即「富有名店廣場」中門牌
    號碼：屏東縣屏東市○○路149 號5 樓之1 之房屋含車位，
    連同共同使用建物同段464 建號之權利範圍是0000000 分之
    10385 等部分，是其於86年6 月間向前手張瓊慧購買，而張
    瓊慧則是向金又樺公司購買，且於84年3 月7 日登記為所有
    權人，嗣後於86年6 月26日移轉登記為被告甲○○所有。
四、兩造爭執事項：
(一)、原告癸○○就系爭5 號停車位有無專用權？
(二)、原告辛○○就系爭29號停車位有無專用權？
五、按公寓大廈管理條例係於84年6 月9 日三讀通過，而於同年
    6 月28日由總統公布施行，自同年6 月30日起正式生效適用
    ，該條例對於專有部分（含約定專有部分）及共用部分之使
    用收益處分均明訂其規範，並列舉不得為約定專用部分之法
    定共用部分，然在上開條例施行前，業者間成立所謂讓售契
    約中同時設定專用使用權之方式甚為普遍，此種約定多是於
    公寓大廈預售時，由出買人與買受人於買賣契約中約定共同
    部分或基地之特定部分由某買受人專用，詳言之，公寓大廈
    之原始出買人（一般為建商、不動產業者），於分批讓售時
    ，一方面預先作成保留專用權之定型化契約（附合契約），
    經買受人簽約同意放棄其對所保留專用使用權客體之專用權
    ，另一方面則與特定人締結專用使用權契約，而使其取得專
    用使用權。而上開條例施行前，關於此部分之法律意見分歧
    ，有採默示承認說，即認為原始出賣人倘於讓售契約中保留
    屋頂或庭院之專用使用權，而分別設定予頂樓或一樓之區分
    所有建物所有權人，各買受人於買受其他專有部分時，若讓
    售契約中已載明此項設定事項，且明知有此情形而仍購買，
    則應視為各買受人對該範圍之專用使用權有默示承認，與共
    有物分管協議類似，各買受人自應受專用使用權契約內容所
    拘束。最高法院著有80年度臺上字第1104號判決亦採此見解
    ，即謂「區分所有建築物之出賣人，如保留共有部分之專用
    權，分別附隨於專有部分出賣時，倘他區分所有人明知有此
    情形而買受，縱未明白約定，亦應視為保留專用權之默示承
    認，與共有物之約定分管相類，各區分所有人應受其拘束，
    僅專用權人使用該專用部分不得違反共有物之使用目的，致
    妨害大樓及住戶之安全而已。」。
六、而查本件原告辛○○與藍昱銓之前手戊○○、被告甲○○之
    前手張瓊慧與被告丙○○所主張取得金又樺公司在「富有名
    店廣場」之預售屋時間均早於84年6 月30日公寓大廈管理條
    例施行生效之前，業如上述，則本件關於爭執事項所示之停
    車位專用權有無之法律意見，以當時公寓大廈管理條例尚未
    施行，故其應依據前開五所示法律意見以為判斷參考，合先
    說明。故就上開爭執事項說明本院見解如下：
(一)、原告癸○○就系爭5 號停車位有無專用權？
  1.原告癸○○主張對如附圖所示系爭5 號車位享有專用權，係
    提出其前手戊○○於83年間向金又樺公司訂購同段1 小段11
    4 地號等筆土地上之預售屋並附停車位之契約書記載車位編
    號及管理費收據為證，然查：戊○○與金又樺公司所訂立預
    定買賣契約書中關於車位編號B3-5號，明顯有修改痕跡，有
    該契約書可稽（見本院卷一第21頁反面），而證人戊○○亦
    到庭證述：當初與房子一起購買時車位編號是地下3 樓55號
    ，後來發現重複才又提出異議，結果變成為5 號等語，（見
    本院卷一132 頁），可見戊○○預購之初其所買車位並非系
    爭5 號車位。
  2.另查，另名證人即金又樺公司副總經理丁○○到庭證述：（
    富有名店這個建案是否處理？）有，（原告癸○○、辛○○
    有無購買富有名店房屋？）有，是因為債權債務的關係才把
    房子登記給他們。（被告丙○○與甲○○有無購買富有名店
    房屋？）丙○○是公司的股東，除了投資權利外，他也有購
    買，總共取得幾間房子我不記得，甲○○部分我不熟，有無
    購買不記得。（戊○○是否有購買？）他取得方式與原告癸○○方式相同。（原告癸○○、原告辛○○有無取得停車位
    ？）有取得停車位，有取得房屋所有權就有停車位。（被告
    丙○○、被告甲○○有無取得停車位？）他們購買房屋的時
    候就取得停車位。（停車位如何出售或搭配出售？）最早的
    時候是分別出售，到最後面的時候，因為停車位沒有獨立的
    權狀，剩餘停車位數目與剩餘的房屋數目相合，所以我們就
    一起賣掉。（如何出售？）原告癸○○、辛○○都是公司的
    債權人，所以就用房屋及停車位來處理與他們間的債權債務
    。丙○○部分，最早買房子的時候就有停車位。因為時間太
    久，且一開始的銷售我並未經手，所以不記得。（停車位有
    多少個？）總共有55個，都在地下三樓，前述停車位都是在
    地下三樓。（停車位如何分配？）房屋的戶數大於停車位，
    最早單獨買賣的人有簽停車位的契約，公司會把他們選定車
    位號碼登記起來，車位是固定。後來一起賣的時候把剩餘的
    車位就平均分配，剩餘的車位部分我記得有製作一個表格，
    是公司員工林立仁所製作，當初應該沒有重複分配，因為數
    目是相符的。《（提示卷附第13頁反面至第6 頁的契約書）
    》是否知悉？知道。13頁車位號碼的記載是我寫的，印章是
    後來也是我蓋的，車位編號是原告癸○○的媽媽先去管理委
    員會問的那邊是剩餘的車位，他告訴我再填上去，因為公司
    業務結束所有資料，因為放在倉庫被白蟻吃掉，已經滅失了
    ，他們因為是債權債務關係後來才取得。《（提示卷附第21
    頁反面至14頁契約書）》是否知悉？知道。車位編號記載也
    是我寫的，與前份契約情形均相同，車位會更改，是因為他
    去詢問之後再找我更改。（除了你之外，還有何人幫人寫車
    位編號？）應該沒有，因為其他人沒有權利寫。《（提示卷
    附第55頁到59頁契約書）》是否知悉？58頁車位編號記載不
    知道是誰寫的，整份契約我不清楚。任職到公司業務結束，
    是在民國84年公司業務結束。（買方為戊○○的那份契約，
    車位標示是在何時更改？）確定時間我不確定，但是在公司
    業務結束之後很久。（車位原來的記載是在何時寫上去的？
    ）就是確切時間不記得，也是公司業務結束之後沒有很久，
    他們想要使用房屋才來問我如何登記車位編號。（上開所謂
    公司業務結束之後『很久』是多久？）是好幾年了。（編號
    是依照原告癸○○的媽媽跟你說之後就記載？還是有經過你
    的查證？）我沒有查證，因為公司的資料已經滅失，且公司
    當時已經不存在，我也沒有做了。（你所為車位之記載，有
    無經過己○○○同意？）有。是己○○○打電話叫我去處理
    的。己○○○的印章也是己○○○拿給我的，我在記載完後
    當場蓋的。（更改完之後有無蓋己○○○的章？）就是因為
    更改才蓋章。（張吳冬妹有無跟你們購買房屋及車位？）有
    ，他也是因為債權債務關係取得房屋及車位。《原告辛○○
    為買方的那份契約為何在我94年取得該份契約書的時候沒有
    蓋章？（請鈞院提示卷附第102 頁反面契約書）》因為後來
    詢問管理委員會把車位號碼填上去的時候，那天沒有加蓋章
    這個動作，後來戊○○那一份本來也沒有蓋章，是因為該份
    要更改車位編號，所以才蓋章，那辛○○這一部分應該也是
    那時候一起蓋的。（有車位與沒車位的地價稅是否不同？）
    稅務問題我不清楚。張吳冬妹原本取得房屋及車位也是因為
    債權債務關係取得，張吳冬妹的女兒庚○○，他原先也是擔
    任公司房屋的銷售，後來因為他母親取得房屋及車位權利之
    後，庚○○就幫他母親處理該房屋的買賣。本來我們在處理
    最後債權人取得房屋及車位時有製作分配的表格，當時時間
    很緊湊，張吳冬妹沒有來公司簽立買賣車位的契約就直接過
    戶，後來庚○○賣房屋的時候沒有按照我們所擬的車位編號
    ，就請買方挑一個車位我猜想車位會發生重複的問題就在這
    邊。」等語在卷（見本院卷一第177-181 頁），核證人丁○○所述原告癸○○實際取得房屋是經由法院拍賣取得之過程
    已不相符，另證人丁○○亦證述修改車位編號事先未查證過
    ，則其所填車位是否有重複之情即有可能，另證人丁○○雖
    證稱修改車位編號時己○○○有在場同意，但車位既未經查
    證而出售極有可能重複出售，故僅依其證述並不能據而認定
    原告癸○○已取得系爭5 號之專用使用權。
  3.且查，證人黃世舜於屏東地檢署亦證述：伊在89年1 月向告
    訴人母親藍陳素琴租屋，包含車位在內，去的時候，一開始
    是在另外1 個車位，應該是55號，大概過了1 、2 年後，藍
    陳素琴跟伊說，經過協調後，請伊去停5 號的車位等語，有
    該詢問筆錄可稽（見屏東地檢署95年度偵字第3379號偵查卷
    95年7 月5 日詢問筆錄），亦經本院調閱該偵查卷審閱無誤
    ，足見原告癸○○提出之房屋買賣契約上所載「車位編號：
    B3-5號」並非原始記載；且對照另名證人張新樺於屏東地檢
    署所證稱：藍陳素琴曾經拿過1 份上載有B3-55 號停車位的
    買賣契約書去找他協調，但因為他們沒有別的資料，所以管
    理委員會認定B3-55 號不屬於原告癸○○等語（見該偵查卷
    第95年7 月18日詢問筆錄），足證當時協調並不成立，則黃
    世舜證述藍陳素琴事後告知伊經協調後可停5 號車位云云，
    應僅是藍陳素琴片面之詞，而非確經協調之結果。
  4.另外富有名店廣場之主任委員鍾宇郁於偵查中亦證稱：系爭
    B5車位是被告丙○○在使用，而被告丙○○除了系爭B5車位
    外，尚有使用4 個車位，告訴代理人曾因車位紛爭協調過，
    當時針對55號車位有紛爭，當時有拿出一份B55 車位之契約
    找住戶協調，但因該住戶是原始購買預售屋之人，也確是B5
    5 車位，因為預售時間早於告訴人等語（見上開偵查卷95年
    年6 月22日訊問筆錄），另外該大廈之管理員鄭振雲於偵查
    中亦證述：伊自89年6 月到任管理員之職，B5車位長期閒置
    ，無人使用，直到90年4 月到92年4 月間有黃世舜來繳費使
    用，黃世舜是告訴代理人之房屋承租人，而伊大樓之停車位
    可以單獨出租，但管理費是使用人繳納等語（見同前揭訊問
    筆錄）。
  5.綜上各點可知，原告藍昱銓主張享有系爭5 號車位之專用權
    ，依憑該契約書無法認定戊○○預購之時業已特定該位置，
    且自占有情況而言，自88年至90年間，系爭5 號車位是證人
    鍾文傳在停用，伊是組長交代可停用，有證人鍾文傳在偵查
    中之證述可參，並非原告藍昱銓交付使用；另名證人黃世舜
    雖自89年1 月開始向原告藍昱銓之母親藍陳素琴承租該大廈
    房屋，然最初使用車位是55號車位，約過1 、2 年才開始停
    放5 號車位，而車位繳費收據是使用者繳納，故僅足證明使
    用之情狀，並無法憑收據多寡即可認定享有專用權。原告藍
    昱銓之前手戊○○既未就系爭5 號車位特定享有專用權，而
    原告藍昱銓僅能證明有交付他人使用之情，但並未能舉證證
    明確實因讓售契約而有專用權，故其主張即無可採。
(二)、原告辛○○就系爭29號停車位有無專用權？
  1.原告辛○○主張其對系爭29號停車位享有專用權，無非係以
    其於84年3 月24日以買賣為原因，登記取得屏東市街○段○○段444 建號建物即門牌號碼屏東縣屏東市○○路159 號6
    樓之1 所有權，及其共用部分同段464 建號建物之權利範圍
    0000000 分之11801 即系爭29號停車位之專用權，此如上述
    ，及提出有81年12月15日地下參層平面圖上載明：「辛○○
    29」，暨同段464 建號建物之建築改良物登記簿謄本上載明
    ：「登記原因：第一次登記，登記原因發生日期：83年11
    月29日，登記日期84年1 月4 日，建物門牌：中華路159 號
    6 樓之1 ，主要用途：停車位兼防空避難室。」；區分所有
    建物共用使用部分附表上載明：「區分所有建物建號444 ，
    權利範圍0000000 分之11801 。」，及金又樺公司於83年12
    月1 日簽立之公共設施持分比同意書上載明：「於屏東市街
    ○段○ ○段114 號土地新建地下3 層，地上7 層樓房計有
    147 戶店舖住宅大樓，其有關之公共設施（即停車場、防空
    避難室兼停車空間等）各戶應有之持分比例同意如後附。」
    、「戶號6C2 ，建築地址：屏東市○○路159 號6 樓之1 ，
    公設持分比11801 ，建號444 。」，與屏東地政事務所建物
    測量成果圖上載明：「83年12月12日測量，屏東市街○段○○段114 地號計146 戶停車場兼防空避難，公共設施門牌如
    下：中華路6 樓159 ，6F-1等情為依據。然查，上開共同使
    用部分之同段464 建號建物之建築改良物登記簿謄本上載明
    第一次登記登記之原因發生日期（83年11月29日）及登記日
    期（84年1 月4 日），主要用途：停車位兼防空避難室等情
    ，為該富有名店廣場所有區分所有建物住戶所共同之記載；
    另金又樺公司於83年12月1 日簽立之公共設施持分比同意書
    共同使用部分及關於公共設施門牌號碼記載，亦非僅原告辛○○所有建物列在其上，而是區分所有建物之住戶均列其上
    ，故以該記載實不足認定何者享有專用權。
  2.再查，原告辛○○所有區分所有建物共用使用部分之權利範
    圍為0000000 分之11801 ，而被告甲○○之應有部分則為10
    0000分之10385 ，僅少於原告辛○○0000000 分之1416，而
    甲○○所有上開區分所有建物，其前手張瓊慧取得富有名店
    廣場之房屋則是張瓊慧向金又樺公司購買，且於84年3 月7
    日即登記為所有權人，嗣後於86年6 月26日移轉登記為被告
    甲○○所有，其取得時間係早於原告辛○○84年3 月23日之
    登記時間，有上開屏東地政事務所函覆資料可稽，而張瓊慧
    購買富有名店廣場之房屋之初，確有購買系爭編號29號車位
    一節，亦據證人庚○○到庭證述：「（張瓊慧、張吳冬妹有
    無購買富有名店房子？）都有。（張瓊慧買的房子有無停車
    位？）張瓊慧購買房子與車位是一起買的。（張瓊慧購買的
    車位是幾號？）地下三樓編號29號。（張瓊慧購買的契約是
    否可以拿得到？）沒辦法拿到，那個房子是我媽媽張吳冬妹
    幫張瓊慧買的，當時購買房子契約已經找不到了。（張瓊慧
    有無把富有名店的房子賣給甲○○？）有，連停車位一起賣
    。（賣的停車位是幾號？）地下三樓編號29號。《（提示卷
    附第55頁到59頁契約書）你是否知悉？》知道，是我去簽的
    ，是我幫張瓊慧簽的。《（提示卷附第57頁契約、58頁平面
    圖）是否知悉？》57頁契約我不知道，58頁平面圖上之車位
    記載，字是我的寫的，章是張瓊慧蓋的，我是以張瓊慧的名
    義去寫的。《（提示第59頁車位平面圖上的車位）是何人記
    載？》車位記載是我寫的，旁邊是公司章，因為那時是我在
    賣房子，車位都是我寫的，我經手的買賣都是我寫的。（戊○○、辛○○購買房子是否你經手？）不是。（就你所知當
    時賣房子停車位如何記載？）剛開始公司都會發給買停車位
    的人停車許可證，後來公司經營不善就沒有發，但買房子的
    人買停車位經公司確認有該停車位就發給平面圖，然後公司
    在上面蓋章，作法後來都是這樣的。《有無在買房子的契約
    上直接加註？（提示卷附第22頁買賣契約書）》這種寫法，
    就是預售的時候有購買就會寫在上面。」等語在卷，依證人
    庚○○所述，張瓊慧確有購買系爭29車位，之後連同房屋轉
    賣被告甲○○，且證人庚○○亦證述買房屋之初，如有買停
    車位會發給平面圖，並由公司在其上蓋章等語，則被告甲○○提出之地下3 樓平面圖（見本院卷一59頁）當初張瓊慧買
    受時既由金又樺公司之房屋銷售員代為處理，業務員為金又
    樺公司之職員，性質上為金又樺公司之使用人，故其行為自
    應認已得公司原則上同意出售之佐證，至於原告辛○○雖亦
    提出平面圖並載明為其使用等字（見本院卷三第142 頁反面
    ），然該文件上並無金又樺公司之章蓋在其上，且辛○○取
    得區分所有建物時間亦晚於張瓊慧，亦如上述，是以，雖原
    告辛○○之房屋土地預定買賣契約書上載明有車位編號
    B3-29 號，尚無法認定其已取得上開車位之專用權。
七、綜上所述，原告辛○○就系爭29號停車位之專用權未能證明
    已取得，原告癸○○就系爭5 號停車位有使用權未能證明屬
    實，則其等爰依公寓讓售契約及最高法院80年台上字第1140
    號號判決意旨，請求確認原告癸○○就系爭5 號車位有專用
    權存在；確認原告辛○○就系爭29號停車位有專用權存在，
    於法無據，其訴為無理由，應予駁回。
八、本件事證已臻明確，兩造其餘主張、陳述及立證方法，經核
    於判決不生影響，爰不逐一論列，附此敘明。
據上論結：原告之訴為無理由，依民事訴訟法第78條、第85條第
1項 前段，判決如主文。
中    華    民    國    97    年    5     月    22    日
                  民事第一庭  審判長法  官  徐美麗
                                    法  官  張以岳
                                    法  官  潘  快
正本係照原本作成。
如不服本判決，應於收受送達後二十日內向本院提出上訴書狀，
其未表明上訴理由者，應於提出上訴後二十日內向本院補提理由
書狀（均須按他造當事人之人數附繕本）
                                    書記官  黃麗燕
中    華    民    國    97    年    5     月    26    日


司法院資訊處製作；財團法人民間司法改革基金會備份。
